ACORDAO-COMPLETO-2405952

ACÓRDÃO 4815/2021 ATA 8/2021 - PRIMEIRA CÂMARA

VISTOS, relatados e discutidos estes autos de tomada de contas especial, instaurada em razão da não-comprovação da regular aplicação de recursos federais repassados mediante convênio,
ACORDAM os Ministros do Tribunal de Contas da União, reunidos em sessão da 1ª Câmara, ante as razões expostas pelo Relator em:
9.1. julgar irregulares as contas de Floriano Pastore Junior e Claudio de Moraes Machado, condenando-os, individualmente, ao pagamento das quantias abaixo relacionadas, com a incidência dos devidos encargos legais, calculados a partir das datas correspondentes até o efetivo recolhimento, na forma da legislação em vigor, nos termos dos arts. 1°, inciso I, 16, inciso III, alínea "c", 19 e 23, inciso III, da Lei 8.443/1992:
	RESPONSÁVEL
	VALOR ORIGINAL (R$) 
	DATA DA OCORRÊNCIA

	Floriano Pastore Júnior
	26.758,42
	1/12/2006

	Cláudio de Moraes Machado
	69.681,58
	1/12/2006

		7.287,38
	4/1/2007

9.2. fixar o prazo de 15 (quinze) dias, a contar da data da notificação, para que os responsáveis de que trata o subitem anterior comprovem, perante o Tribunal, o recolhimento das referidas quantias aos cofres do Fundo Nacional de Saúde, nos termos do art. 23, inciso III, alínea "a", da Lei 8.443/1992 c/c o art. 214, inciso III, alínea "a", do Regimento Interno do TCU (RI/TCU) ;
9.3. aplicar a Floriano Pastore Júnior e a Cláudio de Moraes Machado, individualmente, a multa prevista no art. 57 da Lei 8.443/1992 c/c o art. 267 do Regimento Interno, nos valores indicados a seguir, com a fixação do prazo de quinze dias, a contar das notificações, para comprovarem, perante o TCU (art. 214, inciso III, alínea "a", do Regimento Interno) , o recolhimento das dívidas aos cofres do Tesouro Nacional, atualizadas monetariamente desde a data do presente acórdão até a dos efetivos recolhimentos, se forem pagas após o vencimento, na forma da legislação em vigor;
	RESPONSÁVEL
	Multa

	Floriano Pastore Júnior
	R$ 20.000,00

	Cláudio de Moraes Machado
	R$ 30.000,00

9.4. nos termos do art. 28, inciso II, da Lei 8.443/1992, autorizar a cobrança judicial das dívidas, caso não atendidas as notificações ou não tenha sido possível a implementação da medida de que trata o subitem anterior;
9.5. expirado o prazo para pagamento da dívida, com fundamento no art. 28 da Lei 8.443/1992 c/c os arts. 214, inciso III, e 219 do Regimento Interno do TCU, determinar o desconto integral ou parcelado da dívida nos vencimentos, subsídio, salário ou proventos dos servidores regidos pela Lei 8.112/1990, observados os limites previstos na legislação pertinente. 
9.6. encaminhar cópia deste acórdão, acompanhado do relatório e voto que o fundamentam, à Procuradoria da República no Distrito Federal, nos termos do art. 16, § 3º, da Lei 8.443/1992;
9.7. dar ciência ao Fundo Nacional de Saúde do teor deste acórdão.

Tomada de contas especial instaurada em razão da não-comprovação da regular aplicação de recursos federais repassados mediante convênio.

Primeira Câmara

Fundo Nacional de Saúde - MS.

3. Interessados/Responsáveis:
3.1. Responsáveis: Floriano Pastore Júnior (XXX.424.651-XX); Fundação de Estudos e Pesquisas em Administração (74.180.340/0001-88).

13.1. Ministros presentes: Vital do Rêgo (na Presidência), Walton Alencar Rodrigues (Relator) e Jorge Oliveira.
13.2. Ministro-Substituto convocado: Marcos Bemquerer Costa.
13.3. Ministros-Substitutos presentes: Augusto Sherman Cavalcanti e Weder de Oliveira.

ACORDAO-COMPLETO-2531616

Acórdão 2720/2022 - Primeira Câmara

ACORDAO-COMPLETO-2477073

Acórdão 8181/2021 - Primeira Câmara

ACORDAO-COMPLETO-2543537

Acórdão 4198/2022 - Primeira Câmara

FLORIANO PASTORE JUNIOR

WALTON ALENCAR RODRIGUES

Adoto, como relatório, a instrução elaborada no âmbito da SecexSaúde (peça 66) , transcrita a seguir.
"INTRODUÇÃO
Cuidam os autos de tomada de contas especial (TCE) instaurada pela Coordenação de Contabilidade (CCONT) da Diretoria Executiva do Fundo Nacional de Saúde (FNS) , em função de impugnação total das despesas realizadas no âmbito do Convênio 9/2006 (Siafi 556728) , celebrado entre a União Federal, por intermédio do Ministério da Saúde (MS) , e a Fundação de Estudos e Pesquisas em Administração (Fepad) , representada pelo então Diretor-Presidente Floriano Pastore Júnior. O convênio teve por objeto o apoio técnico e financeiro ao Projeto "Jornadas do Conhecimento: aprendendo e fazendo a saúde coletiva", visando ao fortalecimento do Sistema Único de Saúde (SUS) (peça 1, p. 83) .
HISTÓRICO 
	O Convênio 9/2006, que vigeu de 11/4/2006 a 30/9/2009, com previsão de prestação final de contas para até 29/11/2009 (peça 1, p. 92, 106, 172, 268; peça 3, p. 115) , estabeleceu R$ 482.200,00 para a execução do objeto, o qual seria repassado integralmente pela concedente, sem contrapartida por parte da Fepad (convenente) (peça 1, p. 86) . Os recursos federais foram repassados em um total de R$ 192.880,00, em duas parcelas (peça 1, p. 130) :
	Parcela
	N. Ordem Bancária
	Valor (R$) 
	Data da Emissão da OB
	Data de Crédito na conta específica

	1
	2006OB920554
	96.440,00
	29/11/2006
	1/12/2006 (peça 1, p. 130) 

	2
	2007OB900021
	96.440,00
	2/1/2007
	4/1/2007 (peça 1, p. 130) 

					Em primeira inspeção realizada pelo FNS na execução do convênio em 26/7/2007 (verificação in loco 12-1/2007) , com objetivo de acompanhar a execução do objeto e avaliar a aplicação dos recursos repassados, foram contatadas as irregularidades de ausência de prestação de contas parcial do convênio, não aplicação dos recursos recebidos no mercado financeiro e transferência dos recursos da conta específica do convênio para a conta administrativa da Fepad (peça 1, p. 124-150) . 
Em 10/7/2008, mediante nova inspeção (verificação in loco 19-2/2008) , o FNS identificou que as irregularidades constatadas anteriormente se persistiram, não obstante à ciência e orientações pretéritas. Além disso, foram detectadas outras irregularidades, tais como: ausência de documentos concernentes aos procedimentos licitatórios realizados; pagamento de tarifas bancária e multas tributárias com recursos da conta específica do convênio; ausência de identificação do convênio em documentos comprobatórios de despesas; e pagamentos efetuados sem documentos que respaldassem a efetiva ocorrência da despesa (peça 1, p. 182-220) .
Após comunicação acerca das constatações e no intuito de viabilizar a liberação da terceira parcela de recursos do ajuste, a Fepad encaminhou prestação de contas parcial do convênio em 28/10/2008 (peça 1, p. 244; 274-303; 313-398; peça 2, p.1-392; peça 3, p. 1-73) . No entanto, a Coordenação da Prestação de Contas de Contratos e Convênios do FNS realizou análise dos documentos apresentados e, uma vez que ficou comprovado o não cumprimento das cláusulas estabelecidas no Termo do Convênio (persistência das impropriedades e irregularidades previamente detectadas) , emitiu parecer opinando pela não aprovação das contas prestadas, bem como pela instauração de tomada de contas especial (peça 3, p. 77-85; p. 123-131) .
Desse modo, foram realizadas as comunicações a respeito da não aprovação da execução dos recursos conveniados e notificações para recolhimento do débito (peça 3, p.136-140) . Tendo em vista que os recursos não foram restituídos, o FNS autorizou a instauração da tomada de contas especial em 9/11/2010 (peça 3, p. 152) . Nos termos do Relatório Completo do Tomador de Contas Especial 324/2010, foi imputada responsabilidade ao Sr. Cláudio de Moraes Machado quanto ao débito referente ao valor total dos recursos repassados no âmbito do Convênio 9/2006, tendo em vista a não aprovação das contas do referido ajuste (peça 3, p. 166-172) .
A Secretaria Federal de Controle Interno da Controladoria-Geral da União (SFC/CGU) manifestou concordância com as conclusões constantes do relatório do tomador de contas, concluindo pela irregularidade das contas (peça 3, p. 196-200) . O Ministro de Estado da Saúde tomou conhecimento das conclusões do controle interno relativas ao processo de tomadas de contas (peça 3, p. 202) .
Cabe destacar que, em 30/7/2010, foi determinada suspensão imediata das atividades da Fepad no âmbito de ação apresentada pelo Ministério Público do Distrito Federal e Territórios (MPDFT) (processo 2009.01.1.123272-6) , tendo em vista o reconhecimento de desvio de finalidade e inviabilidade operacional-administrativa e financeira da entidade (peça 9, p. 6-7) . A fundação foi extinta em 2/5/2012 por sentença prolatada pela 2ª Vara Civil de Brasília do Tribunal de Justiça do Distrito Federal e dos Territórios (TJDFT) .
Em primeira análise dos autos do processo, esta unidade técnica configurou débito referente ao valor total repassado no âmbito do Convênio 9/2006 (R$ 192.880,00) , tendo em vista que não houve qualquer comprovação do efetivo cumprimento do objeto, além de considerar as irregularidades ocorridas na execução do convênio: transferência dos recursos da conta do convênio para a conta da Fepad, não aplicação dos recursos no mercado financeiro, execução de despesas sem documentos comprobatórios e notas fiscais sem identificação do convênio (peça 11, p. 2-3) . 
Na ocasião, foi realizada a individualização das responsabilidades, tendo como base o período de gestão dos dirigentes da fundação e a relação de pagamentos efetuados no convênio, constante na peça 1, p. 329-347 (peça 11, p. 3-4) . Assim, foi realizada citação e audiência aos Srs. Floriano Pastore Júnior e Cláudio de Moraes Machado, que ocuparam o cargo de dirigente máximo da Fepad de 20/7/2004 a 23/10/2007 e 23/10/2007 a 23/6/2008, respectivamente (peças 15 e 16) , em cumprimento ao Pronunciamento do Secretário de Controle Externo da Saúde (peça 13) , acolhido por despacho do Ministro-Relator (peça 22) .
 O Sr. Mamed Said Maia Filho foi designado pelo MPDFT como administrador provisório da entidade, no âmbito da ação de extinção da Fepad (peça 5, p. 1) , no entanto, restou entendida ausência de responsabilidade pelos fatos irregulares apurados, considerando que o administrador foi designado provisoriamente, com poderes limitados, a fim de possibilitar os trâmites burocráticos do processo de extinção da fundação (peça 11, p. 5) .
Por fim, naquele momento, ficou entendido que a Fepad deveria ser responsabilizada solidariamente. No entanto, não havia administrador judicial nomeado para a fundação, restando impossibilitada a citação da entidade (peça 11, p. 5-6) , ocasião em que foi determinado sobrestamento dos autos quanto à Fepad, mediante Despacho do Ministro-Relator (peça 22) .
Na instrução de peça 46, foram analisadas as alegações de defesa e razões de justificativa apresentadas pelo Sr. Floriano Pastore Júnior e foi concluído que os documentos apresentados não foram suficientes para comprovar a execução do objeto pactuado no convênio 9/2006, exonerar as impropriedades constatadas durante sua execução, demonstrar a boa e regular aplicação dos recursos, bem como a relação de causalidade entre as despesas realizadas e os recursos do convênio (peça 46, p. 3-6) . Além disso, diante da ausência de respostas do Sr. Claudio de Moraes Machado, foi proposto a consideração do responsável como revel (peça 46, p. 7-8) . 
Desse modo, a unidade técnica propôs o julgamento pela irregularidade das contas dos Srs. Floriano Pastore Júnior e Cláudio de Moraes Machado, condenando-os ao pagamento das quantias discriminadas conforme períodos de gestão como dirigentes máximos da Fepad, além da aplicação de multa prevista no art. 57 da Lei 8.443/1992 c/c o art. 267 do RI/TCU (Peça 46, p. 10) .
No entanto, conforme análise do Ministério Público Junto ao Tribunal de Contas da União (MP/TCU) , a relação de pagamentos apresentada pela convenente não pode ser utilizada para individualizar os débitos, pois, a partir do momento em que os recursos foram transferidos para uma conta corrente não vinculada ao convênio, deixou de ser possível identificar o nexo de causalidade entre os valores repassados e a consecução do objeto do ajuste. Desse modo, entendeu que deveria ser responsabilizado exclusivamente o gestor que realizou a transferência de recursos para a conta bancária não vinculada ao convênio, dando causa à impossibilidade de comprovar a boa e regular aplicação dos recursos (peça 49, p. 2) .
O parecer emitido pelo MP/TCU foi no sentido de promover a citação ao Sr. Floriano Pastore Júnior pelo valor total dos recursos repassado pelo FNS, tendo em vista que a saída da totalidade dos valores da conta corrente específica do convênio se deu durante sua gestão, bem como de realizar diligência ao TJDFT solicitando informações acerca do processo de liquidação da Fepad (peça 49, p. 2-3) . As medidas foram determinadas à unidade técnica mediante Despacho do Ministro-Relator em 15/8/2018 (peça 50) .
EXAME TÉCNICO
Em resposta à diligência promovida por esta Secretaria, por meio do Ofício 0367/2018-TCU/SecexSaúde (peça 51) , datado de 22/8/2018, a 2ª Vara Civil de Brasília do TJDFT apresentou informações constantes da peça 53.
Em cumprimento ao Despacho do Ministro-Relator (peça 50) , foi promovida a citação do Sr. Floriano Pastore Júnior, mediante o Ofício 0040/2019-TCU/SecexSaúde (peça 56) , datado de 31/1/2019. O Sr. Floriano Pastore Júnior tomou ciência do ofício que lhe foi remetido, conforme documento constante da peça 57, tendo apresentado, após prorrogações de prazo (peças 58-62) , suas alegações de defesa, conforme documentação integrante da peça 65.
Do processo de liquidação da Fepad
De acordo com as informações juntadas pela 2ª Vara Civil de Brasília do TJDFT, após a prolação da sentença de extinção da Fepad, iniciou-se a fase de liquidação da fundação, no entanto, as tentativas de nomeação de liquidante restaram-se frustradas e não se logrou êxito em localizar bens da liquidante. Diante disso e considerando requerimento do MPDFT, prolatou-se sentença de extinção do feito (peça 53) .
Diante do fato de que não há liquidante ou bens a executar, resta a inviabilidade fática de citação da Fepad, bem como de que essa fundação possa quitar o eventual débito que venha a ser imputado a ela. Nesse sentido, caberá propor a exclusão da mencionada instituição do rol de responsáveis desta TCE, assim como que se encerre o sobrestamento dos autos quanto à Fepad, estabelecido mediante Despacho do Ministro-Relator (peça 22) .
Das alegações de defesa do Sr. Floriano Pastore Júnior
O Sr. Floriano Pastore Júnior foi ouvido em decorrência da transferência dos recursos federais repassados à Fepad para execução do Convênio 9/2006 para conta bancária da fundação, não vinculada ao convênio em exame, em que eram movimentados, também, outros valores, impossibilitando, assim, o estabelecimento do nexo causal entre os recursos repassados e a consecução do objeto do convênio.
Em sua defesa, o responsável apresentou o entendimento do Acórdão 3739/2019-TCU-1ªCâmara, de relatoria do Ministro Bruno Dantas, que trata de recurso de reconsideração interposto contra decisão de processo análogo: Acórdão 9788/2017-TCU-1ªCâmara, de relatoria do Ministro Benjamin Zimler, o qual julgou TCE instaurada para impugnação de despesas no âmbito do Convênio 7/2006, celebrado entre o Ministério da Saúde e a Fepad (TC Processo 020.630/2014-0) . No julgamento do recurso, o responsável foi excluído do item 9.3, que julgou pela irregularidade das contas, condenando-o ao ressarcimento do dano e do item 9.4, que lhe aplicou multa prevista no art. 57 da Lei 8.443/1992 c/c o art. 267 do Regimento Interno (peça 65) .
Além disso, afirmou que os recursos liberados foram efetivamente utilizados na execução do objeto e, ainda que se tenha havido a transferência do recurso para uma conta administrativa, seria possível verificar que o dinheiro que entrou na conta bate com o que saiu e foi efetivamente comprovado nos autos por intermédio dos recibos e extratos bancários, sendo possível notar que nenhum valor foi destinado a fim outro que não à execução do objeto (peça 65, p. 4) .
Em sua defesa, o gestor mencionou também as condições em que os trabalhos da Fepad eram realizados, alegando que não contava com o apoio de equipes técnicas e nem jurídicas capazes de prestar assessoramento adequado em tomada de decisões, sobretudo quanto à movimentação dos recursos públicos (peça 65, p. 4) . 
Alegou que a prestação de contas apresentada nos autos, não obstante a conduta imprópria do gestor, poderia ser considerada regular, tendo em vista o que consta nos arts. 20 a 30 da Lei 13.655/20188, que altera a Lei de Introdução às Normas do Direito Brasileiro (peça 65, p. 6-7) . 
Também citou que a opinião do MPTCU sobre responsabiliza-lo pelo valor total repassado para o convênio fere a Súmula 230, alegando que era da responsabilidade do Sr. Cláudio de Moraes Machado entregar a prestação de contas do seu antecessor, o que não o fez (peça 65, p. 4) .
Quanto a responsabilização da conduta de cada gestor, trouxe trecho do Acórdão 3739/2019-TCU-1ªCâmara, que diz que o não encaminhamento de documentação complementar exigida para prestação de contas relativa à lª e 2ª a parcelas do convênio dirigia-se muito mais à gestão de Cláudio de Moraes Machado do que a de Floriano Pastore Júnior, sobretudo se considerar as ocorrências aptas a ensejarem débito: falta de nexo de causalidade e falta de atingimento dos objetivos do convênio (peça 65, p.5-6) .
Análise
A alegação de similaridade com o recurso de consideração provido pelo Acórdão 3739/2019-TCU-1ªCâmara, de relatoria do Ministro Bruno Dantas, o qual excluiu a responsabilidade do alegante quanto a ressarcimento do dano e aplicação de multa proporcional ao débito (itens 9.3 e 9.4 do Acórdão 9788/2017-TCU-1ªCâmara, de relatoria do Ministro Benjamin Zimler) , não é possível ser utilizada para embasar o entendimento deste processo, tendo em vista que o desenvolvimento de cada questão tem suas peculiaridades próprias.
No voto do Ministro-Relator que motivou a decisão do recurso, foi reconhecido que o Relatório de Inspeção in loco, referente ao convênio tratado naquele processo, foi emitido aproximadamente dois meses depois do repasse da segunda parcela do ajuste e cinco meses antes do encerramento da gestão do recorrente e consignou-se que o objeto do convênio estava sendo realizado de acordo com o plano de trabalho, bem como que os comprovantes de despesa e os saques na conta-corrente estavam coerentes entre si e com o plano de trabalho aprovado, sendo observadas apenas falhas formais. Da análise do relatório, restou concluído que não foi identificada irregularidade na gestão do suplicante apta a condená-lo ao ressarcimento de prejuízo ou ao pagamento de multa (TC Processo 020.630/2014-0, peça 103, p.2-3) . 
No entanto, neste processo em curso, no Relatório de Verificação in loco 12-1/2007, datado de 26/07/2007, após 1 ano e 3 meses de início do Convênio 9/2006 e na gestão do Sr. Floriano Pastore Júnior, foi concluído que o objeto do convênio estava sendo executado em 1,2% (peça 1, p. 134-136) . Neste caso específico, não é razoável afirmar que a inspeção realizada tivesse elementos suficientes para determinar que o objeto do convênio estava sendo realizado de acordo com o ajustado, já que pôde ser verificado apenas um percentual mínimo de execução do objeto (1,2%) de um ajuste que tivera previsão inicial de término em aproximadamente 1 ano (360 dias) e que já havia recebido 40% dos recursos federais pactuados.
No mesmo sentido, não é possível acolher a alegação de que os recursos liberados foram efetivamente utilizados na execução do objeto. A análise quanto ao cumprimento do objeto conveniado foi realizada em item específico da instrução de peça 46, que concluiu que os documentos juntados aos autos não possibilitam a demonstração da boa e regular aplicação dos recursos e não expressam relação de causalidade entre as despesas realizadas e os recursos do convênio, de modo que permanece a impossibilidade de estabelecer nexo de causalidade entre os gastos realizados e o objeto pactuado (peça 46, p. 4-5) . Não foram inseridas informações adicionais que pudessem alterar o entendimento.
A jurisprudência do TCU é pacífica quanto à necessidade de comprovação do nexo de causalidade entre as receitas e as despesas realizadas no convênio. A ausência do nexo motivada pela retirada indevida dos recursos da conta específica poderia ser superada se presentes elementos que permitissem concluir pelo seu efetivo emprego, mediante apresentação de provas que possibilitariam demonstrar que o destino dos recursos foi realmente aquele previsto no ajuste firmado, o que não foi possível neste processo (Acórdão 7200/2018-TCU-2ªCâmara, de relatoria do Ministro Marcos Bemquerer; Acórdão 5423/2017-TCU-2ªCâmara, de relatoria do Ministro Aroldo Cedraz) .
Ainda em contraponto às alegações trazidas, os artigos da Lei 13.655/2018 não são passíveis de reduzir a responsabilidade do gestor. A norma utilizada para defesa determina que não se decidirá com base em valores jurídicos abstratos sem que sejam consideradas as consequências práticas da decisão. No entanto, as irregularidades constatadas afrontaram diretamente a aplicação das regras previstas no normativo que trata da celebração de convênios que tenham por objeto a execução descentralizada de projetos ou eventos de responsabilidade de órgão ou entidade da administração pública (IN STN 1/1997) , norma que vigora há mais de 22 anos e especifica detalhadamente as obrigações das partes envolvidas nesse tipo de ajuste. 
Além disso, não cabe acatar o argumento de que os trabalhos da Fepad eram realizados sem o apoio de equipes técnicas e jurídicas capazes de prestar assessoramento adequado em tomada de decisões. O gestor não pode se eximir de responsabilidade por alegar não ter conhecimento sobre a legislação aplicável. Além de contrariar os dispositivos legais previstos na IN STN 1/1197 (art. 20) , as irregularidades cometidas foram em sentido oposto às cláusulas  estabelecidas no Termo do Convênio, o qual foi assinado pelo responsável, que delimitaram claramente quais eram as regras que regiam o ajuste: A transferência dos recursos da conta específica do convênio para a conta administrativa da Fepad afronta diretamente a cláusula quarta, parágrafo primeiro do Termo do Convênio e a não aplicação dos recursos recebidos no mercado financeiro afronta diretamente a cláusula segunda, inciso II, item 2.11 (peça 1, p. 86;88) .
Por fim, conforme parágrafos 15 e 16, a atribuição de responsabilidade da conduta já foi abordada pelo MP/TCU no Parecer de peça 49, acolhida por Despacho do Ministro-Relator (peça 50) .
Desse modo, é possível concluir que os argumentos de defesa não são suficientes para afastar o débito imputado ao responsável. O gestor foi citado pelo valor total transferido pelo FNS à Fepad no âmbito do Convênio 9/2006, pois, a partir da irregularidade de transferência dos recursos da conta do convênio para uma conta corrente não vinculada, onde eram feitos outros pagamentos da entidade, deu causa a impossibilidade de acompanhar a movimentação financeira do convênio, não havendo qualquer indício seguro sobre qual o destino que lhes foi dado. A irregularidade ocasionou a impossibilidade de reconhecimento do nexo de causalidade entre as ações supostamente executadas e os recursos federais transferidos ao convênio e, desse modo, à impossibilidade de comprovar a sua boa e regular aplicação. Além disso, não foram trazidas informações que permitissem concluir pelo emprego dos recursos no objeto conveniado, bem como pelo efetivo cumprimento dos objetivos estabelecidos para o convênio. 
Dessa forma, caberá propor que as contas do Sr. Floriano Pastore Júnior sejam julgadas irregulares, condenando-o ao pagamento pelo débito relativo ao valor total dos recursos repassados pelo FNS no âmbito do Convênio 9/2006.
Para efeito de proposta de encaminhamento, registra-se que o Sr. Floriano Pastore Junior é servidor público federal, conforme consulta efetuada no Portal da Transparência do Governo Federal em 4 de setembro de 2019.
CONCLUSÃO
Em face das informações apresentadas pela 2ª Vara Civil do TJDFT, propõe-se excluir a Fundação de Estudos e Pesquisas em Administração do rol de responsáveis desta TCE, bem como encerrar o sobrestamento deste processo em relação à mencionada fundação, tendo em vista que não há liquidante ou bens a executar resultante do seu processo de liquidação, restando, assim, a inviabilidade fática de sua citação, no intuito de quitar eventual débito que pudesse ser imputado a ela (parágrafos 19-20) .
Quanto ao Sr. Floriano Pastore Júnior, citado pelo valor total dos recursos federais repassado à Fepad no âmbito do Convênio 9/2006, propõe-se rejeitar as alegações de defesa apresentadas, uma vez que não foram suficientes para sanear as irregularidades a ele atribuídas. Os argumentos de defesa tampouco lograram afastar o débito imputado ao responsável. Ademais, inexistem nos autos elementos que demonstrem sua boa-fé ou a ocorrência de outros excludentes de culpabilidade. Desse modo, suas contas devem, desde logo, serem julgadas irregulares, nos termos do art. 202, § 6º, do Regimento Interno/TCU, procedendo-se à sua condenação em débito e à aplicação da multa prevista no art. 57 da Lei 8.443/1992 (parágrafos 21-38) .
INFORMAÇÕES ADICIONAIS 
O Srs. Floriano Pastore Júnior e a Fundação de Estudos e Pesquisas em Administração figuram como responsáveis por irregularidades similares em outros processos de Tomadas de Contas Especial no TCU, tais como: TC Processo 031.356/2011-7, TC Processo 013.643/2013-4, TC Processo 002.248/2014-0 e TC Processo 020.630/2014-0.
PROPOSTA DE ENCAMINHAMENTO
	Diante do exposto, submetemos os autos à consideração superior, propondo ao Tribunal:
 com fundamento nos arts. 1º, inciso I, 16, inciso III, alíneas 'b', e 'c' da Lei 8.443/1992 c/c os arts. 19 e 23, inciso III, da mesma Lei, e com arts. 1º, inciso I, 209, incisos II e III, 210 e 214, inciso III, do Regimento Interno do TCU, que sejam julgadas irregulares as contas dos Sr. Floriano Pastore Júnior (CPF XXX.424.651-XX) , na condição de ex-diretor-presidente da Fundação de Estudos e Pesquisas em Administração, e condená-lo ao pagamento das quantias a seguir especificadas, com a fixação do prazo de quinze dias, a contar da notificação, para comprovar, perante o Tribunal (art. 214, inciso III, alínea "a", do Regimento Interno) , o recolhimento das dívidas aos cofres do Fundo Nacional de Saúde, atualizadas monetariamente e acrescidas dos juros de mora, calculados a partir das datas discriminadas até a data do recolhimento, na forma prevista na legislação em vigor (parágrafos 21-38) :
	Responsável
	Valor Original (R$) 
	Data da Ocorrência

	Floriano Pastore Júnior 
	96.440,00
	1/12/2006 

		96.440,00
	4/1/2007

	Valor atualizado até 23/9/2019: R$ 386.763,16 (não aplicados juros de mora) 

 aplicar aos Sr. Floriano Pastore Júnior (CPF XXX.424.651-XX) a multa prevista no art. 57 da Lei 8.443/1992 c/c o art. 267 do Regimento Interno, com a fixação do prazo de quinze dias, a contar da notificação, para comprovar, perante o TCU (art. 214, inciso III, alínea "a", do Regimento Interno) , o recolhimento da dívida aos cofres do Tesouro Nacional, atualizada monetariamente desde a data do acórdão que vier a ser proferido até a do efetivo recolhimento, se forem pagas após o vencimento, na forma da legislação em vigor; 
 autorizar, desde logo, nos termos do art. 28, inciso II, da Lei 8.443/1992, a cobrança judicial das dívidas caso não atendidas as notificações;
 autorizar, caso requerido, o parcelamento das dívidas constantes deste acórdão em até 36 parcelas mensais e consecutivas, corrigidas monetariamente até a data do pagamento, devendo incidir sobre cada valor mensal os juros de mora devidos, e alertar ao responsável que a falta de pagamento de qualquer parcela importará no vencimento antecipado do saldo devedor, nos termos do art. 26 da Lei 8.443/1992, c/c o art. 217, § 2º, do Regimento Interno do TCU;
 expirado o prazo para pagamento da dívida, com fundamento no art. 28 da Lei 8.443/1992 c/c os arts. 214, inciso III, e 219 do Regimento Interno do TCU, determinar, quanto ao Sr. Floriano Pastore Junior (CPF XXX.424.651-XX) o desconto integral ou parcelado da dívida nos vencimentos, subsídio, salário ou proventos, observados os limites previstos na legislação pertinente, dos servidores regidos pela Lei 8.112/1990 (parágrafo 38) ;
 excluir a Fundação de Estudos e Pesquisas em Administração (Fepad) do rol de responsáveis dos presentes autos, bem como que encerrar o sobrestamento deste processo em relação à mencionada fundação (parágrafos 19-20) ;
 encaminhar cópia da deliberação que vier a ser proferida ao Fundo Nacional de Saúde, destacando que o relatório e o voto que o fundamentarem poderão ser acessados por meio do endereço eletrônico www.tcu.gov.br/acordaos e que, caso exista interesse, o Tribunal poderá encaminhar-lhes cópia desses documentos sem quaisquer custos;
 encaminhar cópia do acórdão à Procuradoria da República no Distrito Federal, com fundamento no art. 16, §3º, da Lei 8.443/1992, e no art. 209, §7º, do RITCU, destacando que o relatório e o voto que o fundamentarem poderão ser acessados por meio do endereço eletrônico www.tcu.gov.br/acordaos e que, caso exista interesse, o Tribunal poderá encaminhar-lhes cópia desses documentos sem quaisquer custos".
O Ministério Público manifestou-se de acordo com a proposta oferecida pela SecexSaude, ressalvando que, em relação a Cláudio de Moraes Machado, que deveria ser excluído do rol de responsáveis e, em relação à Fepad, seria despicienda a providência sugerida no item "f" da proposta de encaminhamento, uma vez que a entidade não chegou a integrar os presentes autos.
Após o pronunciamento do Parquet, o responsável, em maio de 2020, solicitou suspensão temporária da tramitação do processo tendo em vista o atual período de pandemia (peça 69) .

Procurador Rodrigo Medeiros de Lima.

TOMADA DE CONTAS ESPECIAL. AUSÊNCIA DE NEXO DE CAUSALIDADE. MOVIMENTAÇÃO DOS RECURSOS FORA DA CONTA ESPECÍFICA. EXTINÇÃO DA CONVENENTE. CONTAS IRREGULARES. DÉBITO. MULTA.

TOMADA DE CONTAS ESPECIAL (TCE)

Secretaria de Controle Externo da Saúde (SecexSaude).

Tratam os autos de tomada de contas especial instaurada pelo Fundo Nacional de Saúde - FNS, em razão da impugnação total das despesas realizadas no âmbito do Convênio 9/2006 (Siafi 556728) , celebrado entre a União, por intermédio do Ministério da Saúde, e a Fundação de Estudos e Pesquisas em Administração - Fepad.
O Convênio 9/2006 tinha por objeto o apoio técnico e financeiro ao Projeto "Jornadas do Conhecimento: aprendendo e fazendo a saúde coletiva", com previsão de aporte de R$ 482.200,00, dos quais foram repassados apenas R$ 192.880,00, em duas parcelas:
	Parcela
	N. Ordem Bancária
	Valor (R$) 
	Data da Emissão da OB
	Data de Crédito na conta específica

	1
	2006OB920554
	96.440,00
	29/11/2006
	1/12/2006 (peça 1, p. 130) 

	2
	2007OB900021
	96.440,00
	2/1/2007
	4/1/2007 (peça 1, p. 130) 

 A prestação de contas parcial do convênio, encaminhada em 28/10/2008 pela a Fepad, foi integralmente rejeitada, o que ensejou a instauração da presente TCE.
Em primeira instrução, no âmbito deste Tribunal, a unidade instrutiva entendeu configurado débito no valor total repassado, tendo em vista a não comprovação de cumprimento do objeto, bem como as irregularidades ocorridas na execução do convênio: transferência dos recursos da conta do convênio para a conta da Fepad, não aplicação dos recursos no mercado financeiro, execução de despesas sem documentos comprobatórios e notas fiscais sem identificação do convênio.
Na ocasião, foi realizada a individualização das responsabilidades tendo como base os pagamentos realizados e o período de gestão de cada dirigente, tendo sido responsabilizados Floriano Pastore Júnior e Cláudio de Moraes Machado, que ocuparam o cargo de dirigente máximo da Fepad de 20/7/2004 a 23/10/2007 e 23/10/2007 a 23/6/2008, respectivamente.
Não se atribuiu responsabilidade ao administrador provisório da entidade, designado pelo MPDFT, no âmbito da ação de extinção da Fepad, uma vez que foi nomeado provisoriamente, com poderes limitados, a fim de possibilitar os trâmites burocráticos do processo de extinção da fundação.
As alegações de defesa e razões de justificativa apresentadas por Floriano Pastore Júnior foram examinadas na instrução de peça 46, cuja conclusão foi no sentido de que os documentos apresentados não comprovavam a execução do objeto pactuado no convênio 9/2006, não demonstravam a boa e regular aplicação dos recursos, bem como não estabeleciam relação de causalidade entre as despesas realizadas e os recursos do convênio.
 Não houve manifestação formal do segundo responsável, Claudio de Moraes Machado.
A unidade técnica propôs o julgamento pela irregularidade das contas dos gestores, condenando-os ao pagamento das quantias geridas, além da aplicação de multa prevista no art. 57 da Lei 8.443/1992.
Este Relator acolheu proposta do MPTCU no sentido de realizar diligência ao TJDFT solicitando informações acerca do processo de liquidação da Fepad, bem como de promover a citação ao Sr. Floriano Pastore Júnior pelo valor total dos recursos repassado pelo FNS, tendo em vista que a saída da totalidade dos valores da conta corrente específica do convênio se deu durante sua gestão.
Promovida a diligência, apurou-se que foi prolatada sentença de extinção da Fepad, tendo sido iniciada a liquidação da fundação. Todavia, em não se logrando êxito em localizar bens da liquidante, extinguiu-se o feito.
Após a realização da citação, a unidade técnica, em nova instrução (peça 66) , propõe rejeitar as alegações de defesa apresentadas, uma vez que não foram suficientes para sanear as irregularidades atribuídas a Floriano Pastore Júnior, e julgar ilegais as contas, condená-lo ao ressarcimento do dano e aplicar-lhe multa.
O Ministério Público acompanhou, na essência, a proposta de mérito, com as ressalvas já indicadas no relatório antecedente.
O responsável, em maio de 2020, solicitou suspensão temporária da tramitação do processo, tendo em vista o atual período de pandemia (peça 69) .
Feito o breve resumo, passo a decidir.
Em se tratando de recursos federais repassados a entidades privadas sem fins lucrativos, a jurisprudência do Tribunal de Contas é no sentido de atribuir a responsabilidade pelo dano à pessoa jurídica, em solidariedade com os gestores. 
Nesse sentido o Acórdão 2763/2011-TCU-Plenário, prolatado no âmbito do TC 006/310/2006-0, que cuidou de Incidente de Uniformização de Jurisprudência, do qual se pode extrair a seguinte síntese:
Na hipótese em que a pessoa jurídica de direito privado e seus administradores derem causa a dano ao Erário na execução de avença celebrada com o poder público federal com vistas à realização de uma finalidade pública, incide sobre ambos a responsabilidade solidária pelo dano ao Erário. Artigos 70, parágrafo único, e 71, inciso II, da Constituição de República Federativa do Brasil de 1988.
Neste caso concreto, porém, a entidade convenente, Fundação de Estudos e Pesquisas em Administração, foi extinta em 2/5/2012, por sentença prolatada pela 2ª Vara Civil de Brasília do Tribunal de Justiça do Distrito Federal e dos Territórios, no âmbito de ação apresentada pelo Ministério Público do Distrito Federal e Territórios (processo 2009.01.1.123272-6) , em razão de reconhecimento de desvio de finalidade e inviabilidade operacional-administrativa e financeira da entidade.
Em estando extinta a entidade convenente, antes mesmo da autuação deste processo, e não tendo sido localizados bens de sua propriedade, resta patente a desnecessidade de citação da Fepad, até mesmo como medida de economia processual.
Em relação às responsabilidades dos gestores, após ponderar mais detidamente sobre a questão, entendo não ser cabível a responsabilização exclusiva de Floriano Pastore Júnior, pelo valor integral dos recursos repassados, sob pena de atribuir-lhe débito em razão de recursos que, efetivamente, não geriu.
A movimentação de recursos fora da conta específica, em que pese prejudicar o exame no nexo de causalidade da aplicação dos recursos, nem sempre enseja, por si, a condenação em débito, pois a comprovação da regularidade da aplicação dos recursos pode ser realizada por outros meios, desde que haja provas robustas dessa utilização.
Nesse sentido, por exemplo, o Acórdão 3327/2019-TCU-Primeira Câmara, Relator o Ministro Vital do Rêgo, por meio do que este órgão fracionário, acolheu a tese de que a não utilização da conta específica do convênio não constitui, por si só, fator impeditivo para que seja reconhecido o nexo de causalidade, desde que o conjunto probatório existente nos autos permita que se faça a correlação necessária para a caracterização do nexo. 
Decisões em sentido semelhante podem ser coligidas nas ementas da jurisprudência selecionada do TCU:
"O saque em espécie na conta específica do convênio dificulta o estabelecimento do nexo causal entre os recursos públicos e a execução das despesas, mas, em algumas situações, o exame de todo o conjunto probatório existente nos autos permite que se faça a correlação necessária para a caracterização do nexo". (Acórdão 1748/2016-TCU-Plenário, Rel. Ministro Vital do Rêgo, Boletim de Jurisprudência 135) 
"O descasamento temporal entre os recursos aportados e as despesas realizadas dificulta, mas não configura óbice intransponível ao estabelecimento do nexo de causalidade, sendo possível comprová-lo por outros meios que permitam, ainda que indiretamente, asseverar que o destino dos recursos foi realmente aquele previsto na norma ou no ajuste firmado" (Acórdão 9056/2017-TCU-Primeira Câmara, Rel. Ministro Bruno Dantas) 
"A realização de saques em espécie diretamente da conta bancária específica não constitui óbice intransponível à comprovação do nexo de causalidade entre as receitas e as despesas realizadas no convênio. Contudo, nessa situação, torna-se necessária a apresentação de provas que permitam, ainda que indiretamente, demonstrar que o destino dos recursos foi realmente aquele previsto na norma ou no ajuste firmado". (Acórdão 5423/2017-TCU-Segunda Câmara, Rel. ministro. Aroldo Cedraz) . 
Neste caso concreto, verifico que a transferência dos recursos da conta específica do convênio para a conta administrativa da Fepad não impediria a adequada comprovação da utilização dos recursos, uma vez que os pagamentos relativos ao objeto conveniado eram liquidados por meio da conta específica.
O exame atento dos relatórios de inspeção in loco evidencia que, para realizar os pagamentos atinentes ao convênio, os recursos eram transferidos da conta administrativa da Fepad para a conta específica do convênio e, só então, a despesa era liquidada. 
 Colhe-se, por exemplo, do Relatório de Inspeção in loco 19-2/2008, na seção "Das Despesas do Convênio", que houve movimentação de R$ 97.371,54 na conta específica, referentes ao "valor de R$ 89.126,58, transferidos da conta administrativa da FEPAD para a conta específica  do convênio, para fins de liquidação das despesas realizadas com recursos deste  convênio,  mais o montante de R$ 8.244,96, depositados na conta específica em atendimento a recomendação do  relatório anterior (...) " (peça 1, pp. 193/194) .
Nesse sentido a defesa de Floriano Pastore Júnior, que consignou poderia ser verificado, nos extratos bancários da conta do convênio, na data de sua saída da Fepad, em 31/07/2007, que existiam saldos positivos na conta específica do convênio, pois "os valores retirados da conta (...) foram devidamente devolvidos, à medida em que as solicitações de pagamentos eram solicitadas pelos coordenadores" (peça 37) .
Se houvesse documentação idônea dos pagamentos e comprovação da efetiva realização dos objetivos do convênio, seria possível, em tese, afastar o débito e estabelecer, com razoável certeza, do nexo de causalidade.
Concluo, portanto, ser mais apropriada a distribuição de responsabilidades em razão da gestão efetiva dos recursos, tal como realizada na primeira citação.
Isto posto, passo a examinar as defesas apresentadas.
O responsável Cláudio de Moraes Machado, regularmente citado, apresentou manifestação por e-mail em 04/01/2017. Alertado de que os documentos encaminhados por meio eletrônico deveriam ser remetidos no prazo de até cinco dias, o gestor não formalizou o envio de sua defesa, restando formalmente caracterizada sua revelia.
Em que pese não haver formalização da defesa, as informações trazidas pelo responsável foram juntadas aos autos e foram examinadas como parte do conjunto probatório pela unidade técnica.
Já Floriano Pastore Júnior, na defesa apresentada por ocasião da primeira citação (peça 37) , que o objeto do convênio foi executado na íntegra e que todos os produtos previstos foram executados e concluídos na sua totalidade (peça 37, p. 2) . Para fins de comprovação da execução do objeto, apresentou anexos contendo extratos bancários, relação e comprovantes de pagamento, bem como mídia de CD contendo: Certificados de participação na "Oficina Nacional de Comunicação da Informação em Saúde", na "4ª Oficina Internacional de Comunicação da Informação em Saúde", na "Oficina de Introdução ao Ambiente de Aprendizagem Moodle" e na "Conferência Ibero-Americana de Comunicação da Informação em Saúde - I CIACIS"; lista de conferencistas, lista de debatedores, lista de expositores e lista de mediadores da Conferência Ibero-Americana de Comunicação da Informação em Saúde; Folder intitulado "Projetos Jornadas do Conhecimento, Recuperação do Acervo"; imagens de páginas eletrônicas contendo notícias intituladas "Jornadas do Conhecimento 2014" e "Jornadas do Conhecimento 2014: curso com Cecilia Minayo no Nesp/Unb" (peças 42 e 43) .
Em instrução anterior (peça 46) , a unidade técnica confrontou a documentação apresentada com os produtos esperados, contidos no Plano de Trabalho aprovado, dentre outros, e concluiu que, embora haja indícios de realização de parte do que foi ajustado, a relação de despesas efetuadas, os extratos bancários e os comprovantes de pagamento constantes dos autos não permitem concluir que os eventos realizados e as contratações efetuadas tenham sido custeados e/ou executados no âmbito do Convênio 9/2006. 
Em sua nova defesa, o responsável alega, em síntese, que:
a situação é semelhante a que resultou no entendimento do Acórdão 3739/2019-TCU-1ªCâmara, relator o Ministro Bruno Dantas; 
os recursos liberados foram efetivamente utilizados na execução do objeto, o que poderia ser comprovado nos autos por intermédio dos recibos e extratos bancários.;
não contava com o apoio de equipes técnicas e nem jurídicas capazes de prestar assessoramento adequado quanto à movimentação dos recursos públicos;  
sua conduta poderia ser considerada regular, tendo em vista o que consta nos arts. 20 a 30 da Lei 13.655/2018, que alterou a Lei de Introdução às Normas do Direito Brasileiro;
o não encaminhamento de documentação complementar exigida para prestação de contas relativa à lª e 2ª a parcelas do convênio dirigia-se muito mais à gestão de Cláudio de Moraes Machado do que à sua gestão.
Não obstante, a documentação constante dos autos não é apta a demonstrar o correto emprego dos recursos públicos na consecução do objeto do convênio. Em verdade, sequer a execução do ajuste restou provada, razão pela qual não é possível aplicar o entendimento do Acórdão 3739/2019-TCU-1ªCâmara.
Tampouco cabe afastar a responsabilidade do gestor em razão de suposto desconhecimento das regras de gestão de recursos públicos, muito menos em razão de não ter assessoramento adequado. Não se pode alegar o desconhecimento da lei para eximir-se de cumpri-la.
Não cabe, ainda, pretender aplicar a Lei 13.655/2018 para afastar a responsabilização, uma vez que a matéria objeto destes autos não envolve a apreciação de valores jurídicos abstratos. Trata-se, aqui, de não comprovação do correto emprego de recursos públicos, o que demanda a utilização de documentação idônea e demonstração do nexo de causalidade entre a realização do objeto do convênio e o as despesas efetuadas. 
Os documentos juntados aos autos não possibilitam a demonstração da boa e regular aplicação dos recursos e não expressam relação de causalidade entre as despesas realizadas e os recursos do convênio, razão bastante a o julgamento pela ilegalidade das contas e condenação em débito 
Por fim, embora não tenha sido objeto de manifestação por parte da unidade instrutiva, verifico que não ocorreu a prescrição da pretensão punitiva no caso em exame.
Como é cediço, este Tribunal deliberou, por meio do Acórdão 1441/2016-TCU-Plenário, prolatado em sede de incidente de uniformização de jurisprudência, que a pretensão punitiva do TCU subordina-se ao prazo geral de prescrição indicado no art. 205 do Código Civil, de 10 anos, contados a partir da data de ocorrência da irregularidade a ser sancionada (art. 189 do Código Civil) .
A primeira irregularidade de que se tem notícia nos autos é a transferência inicial de recursos da conta específica do convênio para a conta administrativa da Fepad, ocorrida em 01/12/2006.
O decurso do prazo prescricional foi interrompido pelo ato que ordenou a citação, neste caso, o despacho do Titular da Unidade Técnica, constante da peça 13, de 30/09/2016. Resta patente, portanto, a não ocorrência da prescrição, devendo ser aplicada aos gestores a multa prevista no art. 57, da Lei 8.443/1992.
Feitas essas considerações, voto por que o Tribunal de Contas da União aprove o acórdão que submeto à apreciação deste Colegiado. 
TCU, Sala das Sessões Ministro Luciano Brandão Alves de Souza, em 23 de março de 2021.
WALTON ALENCAR RODRIGUES 
Relator